臺灣屏東地方法院刑事判決
110年度易字第916號
公  訴  人  臺灣屏東地方檢察署檢察官
被      告  陳志勇


上列被告因妨害名譽案件，經檢察官提起公訴（110年度偵字第2
796號），本院判決如下：
    主  文
陳志勇無罪。
    理  由
一、公訴意旨略以：被告陳志勇因與告訴人林彥希、朱羿絜、楊
    采璇有債務糾紛，竟意圖散布於眾，基於加重誹謗之犯意，
    於民國110年2月26日凌晨零時許，在不詳地點，以不詳網路
    裝置連結至社群軟體臉書網站，以帳號「林燕希」登入臉書
    網頁，在特定之多數人得以共見共聞之「北中南副本大集合
    」之私密社團網頁留言版上散布：「此3人在高雄專門詐騙
    、搞設計的，開公司在民生一路56號22樓，林姓主謀會叫說
    朋友、員工去幫他借錢，欠錢不還，高利貸、小額、當舖、
    朋友全借光，避不見面，也不出面處理，還會報機關，謊稱
    是自己家是開當舖的，放小額的都是自己家的，最好笑的是
    他還要繳利息給自己家的小額，還說他爸很吃的開，有要借
    他錢的，大家請注意！！」等文字，並搭配張貼林彥希、朱
    羿絜、楊采璇3人個人照片及借據、本票之照片，而指摘上
    開事實，足以貶損之林彥希、朱羿絜、楊采璇等人格及社會
    評價，因認被告陳志勇涉犯刑法第310 條第2 項之加重誹謗
    罪嫌等語。
二、按犯罪事實應依證據認定之，無證據不得認定犯罪事實；不
    能證明被告犯罪或其行為不罰者，應諭知無罪之判決，刑事
    訴訟法第154 條第2 項、第301 條第1 項分別定有明文。事
    實之認定應憑證據，如不能發現相當證據或證據不足以證明
    者，自不能以推測或擬制之方法，以為裁判之基礎；而認定
    犯罪事實所憑之證據，雖不以直接證據為限，間接證據亦包
    括在內，然無論直接或間接證據，其為訴訟上之證明，須於
    通常一般之人均不致於有所懷疑，而得確信其為真實之程度
    者，始得據之為有罪之認定，倘其證明尚未達到此一程度，
    而有合理性懷疑之存在時，即無從為有罪之認定。又刑事訴
    訟法第161 條第1 項規定：檢察官就被告犯罪事實，應負舉
    證責任，並指出證明之方法。因此，檢察官對於起訴之犯罪
    事實，應負提出證據及說服之實質舉證責任。倘其所提出之
    證據，不足為被告有罪之積極證明，或其指出證明之方法，
    無從說服法院以形成被告有罪之心證，基於無罪推定之原則
    ，自應為被告無罪判決之諭知。又法院對妨害名譽罪於具體
    個案之解釋適用，因犯罪構成要件具相當程度之開放性與抽
    象性，有義務進行憲法取向的法律解釋，就相衝突的基本權
    或法益進行適切的利益衡量，尤其是善用立法者以刑法第31
    0 條第3 項規定、第311 條各款規定所授予法院之空間，平
    衡相互衝突之法益，藉以確定特定言論是否仍屬可罰。
三、公訴人認被告涉犯前揭罪嫌，無非係以被告於警詢、偵訊中
    之供述、證人即告訴人林彥希、朱羿絜、楊采璇於警詢之證
    述、前揭臉書網頁之貼文及照片畫面等為其主要論據。訊據
    被告陳志勇固坦承其確有於110年2月26日凌晨零時許，於臉
    書網站上張貼如上開所示貼文之事實，惟堅詞否認有何加重
    誹謗之犯行，辯稱：我本身是受害者，他們詐騙我金錢也是
    事實，惡意欠錢不還，我貼文在社團裡面是要告訴大家，如
    果有類似的情況不要再受害，我是善意發表言論等語。
四、按言論自由為人民之基本權利，憲法第11條有明文保障，國
    家應給予最大限度之維護，俾其實現自我、溝通意見、追求
    真理及監督各種政治或社會活動之功能得以發揮。惟為兼顧
    對個人名譽、隱私及公共利益之保護，法律尚非不得對言論
    自由依其傳播方式為合理之限制。刑法第310 條第1 項及第
    2 項誹謗罪即係保護個人法益而設，為防止妨礙他人之自由
    權利所必要，符合憲法第23條規定之意旨。至刑法同條第3
    項前段以對誹謗之事，能證明其為真實者不罰，係針對言論
    內容與事實相符者之保障，並藉以限定刑罰權之範圍，非謂
    指摘或傳述誹謗事項之行為人，必須自行證明其言論內容確
    屬真實，始能免於刑責。惟行為人雖不能證明言論內容為真
    實，但依其所提證據資料，認為行為人有相當理由確信其為
    真實者，即不能以誹謗罪之刑責相繩，亦不得以此項規定而
    免除檢察官或自訴人於訴訟程序中，依法應負行為人故意毀
    損他人名譽之舉證責任，或法院發現其為真實之義務。就此
    而言，刑法第310 條第3 項與憲法保障言論自由之旨趣並無
    牴觸。又刑法第311 條規定：「以善意發表言論，而有左列
    情形之一者，不罰：一、因自衛、自辯或保護合法之利益者
    。二、公務員因職務而報告者。三、對於可受公評之事，而
    為適當之評論者。四、對於中央及地方之會議或法院或公眾
    集會之記事，而為適當之載述者。」係法律就誹謗罪特設之
    阻卻違法事由，目的即在維護善意發表意見之自由，亦不生
    牴觸憲法問題，此有司法院大法官會議釋字第509 號解釋文
    及解釋理由書可參。準此，倘言論毀損他人名譽，除有前揭
    阻卻違法事由外，原則上應以名譽權之保護為優先，言論自
    由之權利則居於退讓之地位；而行為人所為言論，是否有前
    述免責事由存在，應按下述各點衡量之：
㈠、言論可分為「事實陳述」及「意見表達」；「事實陳述」始
    有真實與否之問題，「意見表達」或對於事物之「評論」，
    因屬個人主觀評價之表現，即無所謂真實與否可言。在民主
    多元社會，各種價值判斷均應容許，而受言論自由之保障，
    僅能藉由言論之自由市場機制，使真理愈辯愈明而達到去蕪
    存菁之效果。因此對於可受公評之事，縱加以不留餘地或尖
    酸刻薄之評論，亦受憲法之保障，蓋維護言論自由即所以促
    進政治民主與社會之健全發展，與個人名譽可能遭受之損失
    兩相權衡，顯有較高之價值。惟事實陳述本身涉及真實與否
    ，雖其與意見表達在概念上偶有流動，有時難期涇渭分明，
    若意見表達係以某項事實為基礎，或發言過程中夾論夾敘，
    將事實敘述與評論混為一談，在評價言論自由與保障個人名
    譽權之考量上，仍應考慮事實之真偽。
㈡、言論屬「事實陳述」者，推之司法院大法官會議釋字第509號
    解釋對於刑法第310條第3項解釋意旨，僅在減輕被告證明其
    言論（即指摘或傳述誹謗事項）為真實之舉證責任，但被告
    仍須提出「證據資料」，證明有理由確信其所為言論（即指
    摘或傳述誹謗事項）為真實，否則仍有可能構成誹謗罪刑責
    。而「證據資料」係言論（指摘或傳述誹謗事項）之依據，
    此所指「證據資料」應係真正，或雖非真正，但其提出並非
    因惡意或重大輕率前提下，有相當理由確信其為真正者而言
    。申言之，行為人就其發表之言論所憑之證據資料，雖非真
    正，但其提出過程並非因惡意或重大輕率，而有相當理由確
    信其為真正，且應就所提出之證據資料，說明依何理由確信
    所發表言論之內容為真實，始可免除誹謗罪責；若行為人就
    其發表之言論所憑之證據資料原非真正，而其提出過程有惡
    意或重大輕率情形，且查與事實不符，只憑主觀判斷而杜撰
    或誇大事實，公然以貶抑言詞散布謠言、傳播虛構具體事實
    為不實陳述，而達於誹謗他人名譽之程度，自非不得律以誹
    謗罪責（最高法院94年度台上字第5247號判決意旨參照）。
    據此，行為人就其發表非涉及私德而與公共利益有關之言論
    所憑之證據資料，至少應有相當理由確信其為真實，即主觀
    上應有確信「所指摘或傳述之事為真實」之認識，倘行為人
    主觀上無對其「所指摘或傳述之事為不實」之認識，即不成
    立誹謗罪。惟若無相當理由確信為真實，僅憑一己之見逕予
    杜撰、揣測、誇大，甚或以情緒化之謾罵字眼，在公共場合
    為不實之陳述，達於誹謗他人名譽之程度，即非不得以誹謗
    罪相繩。此與美國於憲法上所發展出的「實質惡意原則（或
    稱真正惡意原則，actual malice）」，大致相當。而所謂
    「真正惡意原則」係指發表言論者於發表言論時明知所言非
    真實，或因過於輕率疏忽而未探究所言是否為真實，則此種
    不實內容之言論即須受法律制裁。又行為人就其所指摘或傳
    述之事，應盡何種程度之查證義務，始能認其有相當理由確
    信其為真實，而屬善意發表言論，應參酌行為人之動機、目
    的及所發表言論之散布力、影響力而為觀察，倘僅屬茶餘飯
    後閒談聊天之資者，固難課以較高之查證義務；反之，若利
    用記者會、出版品、網路傳播等方式，而具有相當影響力者
    ，因其所利用之傳播方式，散布力較為強大，依一般社會經
    驗，其在發表言論之前，理應經過善意篩選，自有較高之查
    證義務，始能謂其於發表言論之時並非惡意。因此，倘為達
    特定之目的，而對於未經證實之傳聞，故意迴避合理之查證
    義務，率行以發送傳單、舉行記者會、出版書籍等方式加以
    傳述或指摘，依一般社會生活經驗觀察，即應認為其有惡意
    （最高法院97年度台上字第998號判決意旨參照）。
㈢、言論屬「意見表達」者，憲法係透過刑法第311條第3款所定
    「合理評論原則」予以保障。倘表意人於表達其意見時，已
    同時揭露評論所依據之事實，足使聽者得以理解其評論之理
    路或脈絡，而能選擇及評價是否同意或反對表意人之評論，
    或進而與其討論，以達真理越辯越明之效果，且未使用與所
    評論之事顯然無關之偏激不堪言詞，即應認其意見表達屬適
    當評論，個人之名譽權在此應有所退讓。又所謂「善意」，
    應綜合行為人評論時之客觀狀況，判斷其是否以損害被評論
    人之名譽為唯一目的。至行為人苟明知其評論所依據之事實
    非屬真實，或因惡意或重大輕率，而無相當理由確信該事實
    為真正，竟仍公然予以轉述並遽而評論，即難認其發表之言
    論為適當，且亦非以善意發表言論，不得阻卻違法。
㈣、又合理評論原則保護之客體本為與公共利益有關事物評論之
    「意見表達」言論，在判斷某種評論是否「合理」、「適當
    」時，並非審查評論或意見之表達是否選擇適當之字眼或形
    容詞，而是審查評論所根據之事實或所評論之事實是否已經
    為大眾所知曉，或是否在評論之同時一併公開陳述，且行為
    人之動機非以毀損被評論人之名譽為唯一目的。若行為人對
    於具體事實有合理之懷疑或推理，而依其個人主觀之價值判
    斷，提出意見、評論或批評，無論其評論之事實是否真實，
    內容縱非嚴謹，或用字遣詞尖酸刻薄，足令被批評者感到不
    快或影響其名譽，因社會大眾對於表達意見之人對於某項事
    務之評論是否持平，能否受到信賴、被接受，社會大眾自有
    其評價及選擇之存在。是該等言論亦應受憲法之保障，不能
    遽以誹謗罪相繩。至若行為人所評論之事項與公共利益相關
    性較小、已涉及評論人部分私領域之行為時，亦非絕對不得
    適用合理評論原則，此時應視具體個案之事實，斟酌行為人
    與被害人之關係、身份，行為人違反義務之情狀、發言動機
    及內容，言論對象之名譽侵害之程度等，綜合判斷之。
五、經查：
㈠、被告於如110年2月26日凌晨零時許，在不詳地點，以不詳網
    路裝置連結至社群軟體臉書網站，以帳號「林燕希」登入臉
    書網頁，在特定之多數人得以共見共聞之「北中南副本大集
    合」之私密社團網頁留言版上散布：「此3人在高雄專門詐
    騙、搞設計的，開公司在民生一路56號22樓，林姓主謀會叫
    說朋友、員工去幫他借錢，欠錢不還，高利貸、小額、當舖
    、朋友全借光，避不見面，也不出面處理，還會報機關，謊
    稱是自己家是開當舖的，放小額的都是自己家的，最好笑的
    是他還要繳利息給自己家的小額，還說他爸很吃的開，有要
    借他錢的，大家請注意！！」等文字，並搭配張貼林彥希、
    朱羿絜、楊采璇3人個人照片及借據、本票之照片之事實，
    業據被告於本院審理中坦承不諱（見本院卷第201頁、第232
    頁），核與告訴人林彥希、朱羿絜、楊采璇於警詢、指訴之
    情節大致相符（見警卷第5 至7 頁、第11至13頁、第17至19
    頁），並有翻拍臉書網頁之貼文及照片畫面等件在卷可按（
    見警卷第23至25頁；偵卷第29、35頁）。觀諸上開翻拍臉書
    網頁之貼文及照片畫面可知，被告上開行為，均已將貼文內
    容及照片散播予不特定多數人，應屬明確。至被告就上開行
    為，指稱告訴人林彥希、朱羿絜、楊采璇「此3人在高雄專
    門詐騙、搞設計的，開公司在民生一路56號22樓，林姓主謀
    會叫說朋友、員工去幫他借錢，欠錢不還，高利貸、小額、
    當舖、朋友全借光，避不見面，也不出面處理，還會報機關
    ，謊稱是自己家是開當舖的，放小額的都是自己家的，最好
    笑的是他還要繳利息給自己家的小額，還說他爸很吃的開，
    有要借他錢的，大家請注意！！」等語，乃對該等事實所為
    之意見陳述，指述告訴人林彥希、朱羿絜、楊采璇以謊稱林
    彥希及其父均有相當資力之方式，詐騙被告借貸其等錢財，
    是被告此部分所為對告訴人林彥希、朱羿絜、楊采璇而言，
    客觀上已足以貶損其等在社會上之聲譽及人格地位。然被告
    之行為是否構成誹謗罪，除客觀上有指摘或傳述足以毀損他
    人名譽之事實外，尚須主觀上有毀損他人名譽之故意，方構
    成該罪。爰就被告是否有相當理由足信貼文中關於事實陳述
    部分屬實，及被告所為之意見表達是否逾越合理評論範圍，
    析述如下：
  ⒈查被告與告訴人林彥希、朱羿絜、楊采璇為朋友關係，被告
    與告訴人林彥希、朱羿絜、楊采璇有債務糾紛等情，業據被
    告陳述在卷（見警卷第1至4；本院卷第45頁），並有被告提
    出之與告訴人林彥希、朱羿絜LINE對話紀錄擷圖在卷可按（
    見偵卷第21至27頁；本院卷第139至153）。又被告於本院審
    理時陳稱：我們有債務關係，他們惡意欠我錢，以詐欺方式
    騙我八百多萬，我可以補充我對他們提告詐欺的資料（庭呈
    ），我對他們提告的詐欺案裡，我有提出一些LINE對話、錄
    影，他們有自白詐騙我這些錢。他們欠我錢沒有還以外，另
    外又對我提出詐欺、妨害名譽、偽造文書等告訴，他們告我
    詐欺的部分已經經高雄地方檢察署檢察官不起訴處分，字號
    為110 年度偵字14930 號。我收到傳票上面有說我只要能證
    明我不是故意要毀謗他們，我有去查了他們三個在外面到處
    借錢的資料，我PO的內容有提到他們用詐欺方式出來騙錢，
    也有林彥希跟朱羿絜的對話紀錄。我做無罪答辯，我PO的是
    事實，我只是希望不要有其他人再被騙。我講的都是事實，
    並非故意毀謗他們等語，並有被告提供之司法院法學資料檢
    索系統所查詢之資料在卷可參（見本院卷第45 頁、第55至9
    5頁）。告訴人朱羿絜亦於警詢中稱：與被告有債務糾紛，
    目前協商中等語（見警卷第6至7 頁），且依卷附臺灣高雄
    地方檢察署檢察官111年度偵字第10893號、111年度偵字第1
    0420號起訴書附表（見本院卷第249至255頁），足見告訴人
    朱羿絜確以該起訴書附表之事由，向被告尋求借款之協助，
    是被告上開所稱告訴人朱羿絜曾數度向其借款等語，並非無
    稽；及依卷附臺灣高雄地方檢察署檢察官111年度偵字第104
    20、111年度偵字第13061號、111年度偵字第10420號不起訴
    書所載（見本院卷第257至277頁），告訴人林彥希、楊采璇
    亦確有與被告有債務糾紛。況告訴人朱羿絜亦到庭陳稱：確
    實林彥希有叫我們去向陳志勇借錢……林彥希有叫我借小額、
    高利貸、當舖，朋友也有借錢。而且林彥希有在我面前說過
    他家開當舖，也在我面前說他家跟黑白兩道都很熟，林彥希
    有叫我跟被告借錢，也有叫我去借小額，也叫我去跟家人、
    朋友借錢等語(見本院卷第312、313頁)，並有LINE對話紀錄
    可憑(見本院卷第173至195頁)，是被告上開所指述之事，尚
    難認與事實有悖，從而，難認被告有何傳播虛構情節而為不
    實陳述之情形。
  ⒉按言論內容縱屬真實，如純屬個人私德而與公共利益無關，
    依刑法第310條第3項但書規定，仍無法解免於誹謗罪責之成
    立。而所謂公共利益，乃指有關社會大眾之利益，至於所謂
    私德，則指個人私生活領域範圍內，與人品、道德、修養等
    相關之價值評斷事項而言。而是否僅涉及私德與公益無關，
    應就告訴人之職業、身分或社會地位，依一般健全之社會觀
    念，就社會共同生活規範，客觀觀察是否有足以造成不利益
    於大眾之損害定之。查告訴人林彥希、朱羿絜、楊采璇曾藉
    詞有緊急之資金需求，而向被告借款，然迄今均未清償，可
    見告訴人林彥希、朱羿絜、楊采璇於經濟狀況未改變之情形
    下，極有可能再度向他人借款，並使其他人遭遇與被告相類
    之債權無法受償之情形，另就被告貼文內容觀之，其中多有
    提及「此3人在高雄專門詐騙、搞設計的，開公司在民生一
    路56號22樓，林姓主謀會叫說朋友、員工去幫他借錢，欠錢
    不還，高利貸、小額、當舖、朋友全借光，避不見面，也不
    出面處理，還會報機關，謊稱是自己家是開當舖的，放小額
    的都是自己家的，最好笑的是他還要繳利息給自己家的小額
    ，還說他爸很吃的開，有要借他錢的，大家請注意！！」
　　等語，是被告所傳述告訴人林彥希、朱羿絜、楊采璇以何種
    方式及理由借款後未清償等節，當有提醒他人於借款予告訴
    人林彥希、朱羿絜、楊采璇前，應注意衡酌上開情事以避免
    債權無法受償之效，難謂與公共利益毫無關係。
  ⒊另按事實陳述與意見表達之性質不同，事實有能否證明真實
    之問題，意見則為主觀之價值判斷，並無所謂真實與否，在
    民主多元社會各種價值判斷皆應容許，不應有何者正確或何
    者錯誤而運用公權力加以鼓勵或禁制之現象，僅能經由言論
    之自由市場機制，使真理愈辯愈明而達去蕪存菁之效果。惟
    事實陳述與意見發表在概念上本屬流動，有時難期涇渭分明
    ，若意見係以某項事實為基礎或發言過程中夾論夾敘，將事
    實敘述與評論混為一談時，始應考慮事實之真偽問題。刑法
    第310條之誹謗罪所規範者，僅為「事實陳述」，不包括針
    對特定事項，依個人價值判斷所提出之主觀意見、評論或批
    判，此種意見表達應屬言論自由之絕對保障領域，不得以刑
    責處罰之。本件被告固有以上開言詞指責告訴人林彥希、朱
    羿絜、楊采璇，而以強烈之措辭指責告訴人借款後未清償且
    避不見面之行為，即屬「詐騙」之行為，然上開內容如前所
    述乃本諸其陸續借款予告訴人林彥希、朱羿絜、楊采璇後，
    告訴人林彥希、朱羿絜、楊采璇並未還款，且避不見面等情
    ，係以其親自見聞及確信為真實之事作為基礎，被告就此產
    生遭到告訴人林彥希、朱羿絜、楊采璇「欺騙」之感受，亦
    與常情無違，縱被告就此加以批評可能造成告訴人林彥希、
    朱羿絜、楊采璇感受上之不快，然被告上開所述要非無的放
    矢，其所為評論之內容亦非無謂之謾罵，主觀上則係為保護
    其對告訴人林彥希、朱羿絜、楊采璇債權之合法利益所為之
    「意見表達」，難認該評論內容與評論之事實顯然無關，或
    係以詆毀告訴人林彥希、朱羿絜、楊采璇之名譽為唯一目的
    ，揆諸上開說明，自難以誹謗罪責相繩。
㈡、綜上所述，被告雖意圖散布於眾，而於上開時間，於臉書網
    頁上張貼上開內容之貼文，然貼文內容包括指摘、傳述告訴
    人林彥希、朱羿絜、楊采璇借款後遲不返還並避不見面之情
    事，均足以毀損告訴人林彥希、朱羿絜、楊采璇之名譽，惟
    依卷存證據資料，堪認被告等有相當理由確信其為真實，所
    指摘傳述者非與公共利益無關，而與刑法誹謗罪之構成要件
    不符。是公訴人指訴被告等涉犯加重誹謗犯行所憑之證據，
    仍存有合理之懷疑，尚未達於通常一般之人均不致有所懷疑
    ，而得確信其為真實之程度。是本院亦無從形成被告有罪之
    確信。此外，本院在得依或應依職權調查證據之範圍內，復
    查無其他積極明確之證據，足以認定被告有加重誹謗或違反
    個人資料保護法之犯行，既不能證明被告犯罪，參諸首開說
    明，依法自應為被告無罪之諭知。
據上論斷，應依刑事訴訟法第301 條第1 項前段，判決如主文。
本案經檢察官吳文書提起公訴，檢察官吳政洋到庭執行職務。
中　　華　　民　　國　　111 　年　　7 　　月　　29　　日
                  刑事第五庭  法  官  程耀樑
以上正本證明與原本無異。
如不服本判決，應於收受送達後20日內，向本院提出上訴書狀，
並應應敘述具體理由。其未敘述上訴理由者，應於上訴期間屆滿
後20日內，向本院補提理由書（均須按他造當事人之人數附繕本
）「切勿逕送上級法院」。 
中　　華　　民　　國　　111 　年　　8 　　月　　3 　　日
                               書記官  沈君融